最高法院刑事判決　　　　　　九十六年度台上字第一七五八號
上　訴　人　臺灣高等法院高雄分院檢察署檢察官
被　　　告　甲○○（原名李水喜）
　　　　　　乙○○
　　　　　　丙○○
　　　　　　丁○○
上列上訴人因被告等貪污等罪案件，不服臺灣高等法院高雄分院
中華民國九十四年十一月十七日第二審更審判決（九十三年度上
更(二)字第三五一號，起訴案號：臺灣高雄地方法院檢察署八十四
年度偵字第一四四三一號、第二一七０六號，八十五年度偵字第
五六六三號），提起上訴，本院判決如下：
    主  文
原判決關於甲○○、乙○○部分撤銷，發回臺灣高等法院高雄分
院。
其他上訴駁回。
    理  由
一、撤銷發回（甲○○、乙○○）部分：
本件原判決撤銷第一審依修正前之牽連犯關係從重論處被告甲○
○、乙○○常業走私罪刑，改判諭知甲○○、乙○○被訴違反懲
治走私條例無罪之判決；固非無見。
惟查：一、無罪之判決，依法既應記載其理由，則對於其不利之
證據資料，如何不足以證明被告犯罪，自應詳述其理由，否則即
有理由不備之違法。依卷內資料，同案被告洪順章（業經原審判
決無罪確定）於法務部調查局高雄市調查處（下稱高雄市調處）
訊問時供稱：「於民國八十二年初，因漁獲量不佳，乃受李水喜
之邀，受僱於李水喜幫忙處理一些漁船出港報關、加油等工作」
、「李水喜及洪金發（經原審判決無罪確定）等販售之漁用柴油
主要來源有二，一為向出海捕魚回港之漁船購買沒有用完的農委
會補助柴油，另一則僱請漁船或自備漁船到大陸浙江省東山港購
買大陸生產之柴油」等語（八十四年度偵字第一四四三一號卷第
二十九頁反面、第三十頁）；另證人即向甲○○、乙○○買受柴
油之陳萬來在高雄市調處訊問中供稱：「我曾問過乙○○油的來
源，她向我表示她賣的油不是漁船的底油，都是從國外由漁船載
運回來，所以品質比漁船殘留的底油好」（八十四年肅他字第一
八號卷第一０七頁）；另甲○○於八十四年三月二十八日二十一
時五十八分與在中國大陸福建省東山「楊典綿」通電話，「楊典
綿」於電話中稱大陸那邊柴油比台灣便宜好多，甲○○表示要坐
飛機過去等語，有電話監聽紀錄可憑（高雄市調處第四卷Ａ１１
、Ａ１２），而甲○○於同月二十九日出境前往大陸，至同年四
月二日入境，為其供認在卷（上開他字卷第六十二頁）；上開供
述，倘屬非虛，似屬不利甲○○、乙○○之證據，究如何不足為
其等不利之認定，原判決未說明其理由，自有判決理由不備之違
法。二、本件檢察官起訴指甲○○、乙○○僱用王振明往來臺灣
與大陸，負責與大陸油商接洽，另僱用吳瑞華（與王振明，均經
原審判決無罪確定）等人，在高雄江毛港海汕國小及鼓山哨船頭
附近之無動力平台船內作抽油等工作，並以有扣案之王振明名義
之八十四年六月二十八日、七月一日、七月十日傳真及乙○○之
帳冊等資料，資為甲○○、乙○○涉嫌犯修正前之常業走私罪嫌
證據（第一審卷第三頁至第五頁），另檢察官於前一次上訴本院
時指稱：「乙○○與吳瑞華於七十七年十月二十日簽具股東合夥
同意書，約定二人共同出資經營『瑞鳳滿三號』漁船，其中被告
乙○○占股份十分之四，吳瑞華占股份十分之六，並推選吳瑞華
為股東代表人，而『瑞鳳滿三號』漁船則負責為被告李水喜夫妻
、洪金發夫妻前往大陸運送柴油進口，此有股東合夥同意書一份
可稽（見證物編號第拾捌號），並有記載『瑞鳳滿三號』船名之
帳冊扣案可憑」、「被告李水喜夫妻、洪金發夫妻，自八十三年
七月間起僱用被告李進鳳之『吉祥三號』漁船及洪竹山之『穩成
號』漁船至大陸福建省東山港走私柴油進口，又自八十四年六月
間起，僱用王振明負責與大陸油商接洽，並以電話傳真向被告李
水喜夫妻……報帳等事實，此有在被告李水喜之報關行查扣之帳
冊、雜支便條紙及被告王振明於八十四年六月二十八日、同年七
月一日、同年七月十日電話傳真予被告李水喜之傳真對帳單足稽
（證物編號第玖、拾之肆、拾陸號），該雜支便條紙及傳真對
帳單記載船名、柴油噸數、單價、大陸人民幣換算美金之計算公
式及每艘船扣手續費人民幣六百元、剩餘若干等甚詳」（本院九
十三年度台上字第五四九九號卷第十一頁至第十二頁）。則上開
扣案「瑞鳳滿三號」之股東合夥同意書及其帳冊、王振明之傳真
對帳單（上開證據置於原審贓物庫，原審上訴卷(二)第六十頁至第
六十五頁）之記載如何？是否不足以為甲○○、乙○○有走私犯
行之認定，原判決均未置一詞，亦有判決理由不備之違誤。綜上
，應認原判決關於甲○○、乙○○違反懲治走私條例部分仍有撤
銷發回之原因。原判決關於甲○○、乙○○被訴交付賄賂罪部分
無罪及被訴違反能源管理法部分免訴部分，因起訴指與上開發回
部分有裁判上一罪關係，基於審判不可分原則，應一併發回。
貳、上訴駁回（丙○○、丁○○）部分：
按刑事訴訟法第三百七十七條規定：上訴於第三審法院，非以判
決違背法令為理由不得為之，是提起第三審上訴，應以原判決違
背法令為理由，係屬法定要件，如果上訴理由狀並未依據卷內訴
訟資料具體指摘原判決不適用何種法則或如何適用不當，或所指
摘原判決違法情事顯與法律規定得為第三審上訴理由之違法情形
不相適合時，均應認其上訴為違背法律上之程式，予以駁回。本
件原判決以公訴意旨略以被告丙○○、丁○○有其理由欄貳、一
（原判決正本第六頁）所載之犯行，因認其等有涉犯貪污治罪條
例第四條第一項第五款之違背職務收受賄賂罪嫌云云。惟經審理
結果，認不能證明其等有被訴之此部分犯罪，因而撤銷第一審科
刑之判決，改判丁○○無罪，對丙○○上開被訴違背職務收受賄
賂罪嫌，為不另為無罪之諭知，已詳敘其認定所憑之證據及其理
由；自形式上觀察，原判決並無違背法令之情形。檢察官上訴意
旨略以：依甲○○、乙○○住處查扣之帳冊記載有：「永部5000
0」、「永部19000」、「永部修理25000」、「永部修理17000」
、「永部只50000」、「永部68000」、「永部14000」、 「永
部22000」、「請德仔、永部36000」、「永部買酒募14000」 、
「永部13500」、「永部60000」、「永部一攤37000」、「阿賢5
0000」、「賢港100000」等，足認甲○○、乙○○確有如帳冊所
載之款項支付。又原判決認定丙○○有將警方實施擴大臨檢之消
息洩露給甲○○、乙○○，雖上開帳冊並未記載支付款項之原因
及是否為支付賄賂或不正利益之款項，然依一般社會經驗事例判
斷，應無人會記載關於交付賄款予員警之不法事項，以免將來遭
舉發追訴，至多亦為簡易或以暗語記載供內部查核，且一般人亦
不會無故交付金錢於不相干之員警，如非丙○○、丁○○洩露臨
檢之秘密予甲○○、乙○○，供其等早準備因應，甲○○、乙○
○亦不可能交付上揭款項，是兩者應有對價關係；故依帳冊之記
載及監聽通訊內容，應足認甲○○、乙○○有交付上開款項予丙
○○、丁○○，原判決認無積極證據足認有此部分犯行，有違經
驗法則及論理法則等語。
惟查：原判決於理由欄貳、四及五已詳為說明，在甲○○、乙○
○住處查扣之帳冊上固有上開之記載，但並未記載支付款項之原
因，而甲○○、乙○○均否認有交付賄賂款項給丙○○與丁○○
；至電話監聽譯文內容固有丙○○以電話洩露擴大臨檢消息予乙
○○，而足認丙○○與甲○○、乙○○認識，且有一定情誼，但
內容並無任何談及關於丙○○、丁○○警察職務執行及交付款項
、其他不正利益或有何對價關係之事項，不能以該電話監聽譯文
內容作為上開帳冊記載內容之佐證，而推斷帳冊上記載之「賢港
」、「阿賢」、「永部」即指丙○○與丁○○，其上之金額即係
交付丙○○、丁○○之賄款或相關不正利益，復查無其他積極證
據足認甲○○、乙○○有交付款項及不正當利益予丙○○、丁○
○，因而為丙○○、丁○○此部分有利之認定，經核俱與卷內資
料相符，原判決其就證據證明力之取捨並無違誤。上訴意旨係就
原審採證認事之適法職權行使及原判決已說明之事項，再為事實
之爭執，自非適法之上訴理由，應認檢察官關於丁○○部分及丙
○○被訴違背職務收受賄賂不另為無罪部分之上訴為違背法律上
之程式，均予駁回。本件關於丙○○公務員洩漏關於中華民國國
防以外應秘密之消息罪刑部分，檢察官未提起上訴，併予敘明。
據上論結，應依刑事訴訟法第三百九十七條、第四百零一條、第
三百九十五條前段，判決如主文。
中　　華　　民　　國　九十六　年　　四　　月　　四　　日
                      最高法院刑事第十一庭
                          審判長法官  林　永　茂
                                法官  洪　文　章
                                法官  蘇　振　堂
                                法官  蕭　仰　歸
                                法官  何　菁　莪
      本件正本證明與原本無異
                                      書  記  官
中　　華　　民　　國　九十六　年　　四　　月　　十　　日
                                                      Ｅ
